【裁判字號】    96,上易,1022
【裁判日期】    970528
【裁判案由】    侵權行為損害賠償
【裁判全文】
臺灣高等法院民事判決                96年度上易字第1022號
上  訴 人 即
附帶被上訴人  甲○○
訴訟代理人    郭蕙蘭律師
複代理人      謝國允律師
              丙○○
被上訴人即
附帶上訴人    乙○○
訴訟代理人    陳振瑋律師
上列當事人間請求侵權行為損害賠償事件，上訴人對於中華民國
96年10月30日臺灣板橋地方法院95年度訴字第1420號第一審判決
提起上訴，被上訴人為附帶上訴，本院於97年5月14日言詞辯論
終結，判決如下：
    主  文
上訴及附帶上訴均駁回。
第二審訴訟費用關於上訴部分，由上訴人負擔。關於附帶上訴部
分，由被上訴人負擔。
    事實及理由
一、上訴人即附帶被上訴人起訴主張：
（一）兩造為親兄弟，85年8月間約定共同出資合購坐落於臺北
      縣土城市○○○○段163之8、163之9、164之3、164之7地
      號即重測後土城市○○段196地號土地及其上建物即門牌
      號碼為台北縣土城市○○街80之5號10樓房屋及編號6之車
      位（下稱系爭房地），約定應有部分各為1/2，信託登記
      在被上訴人名下，被上訴人竟為謀求自己之不法利益而於
      92年5月27日未經上訴人之同意，將系爭房地以新台幣（
      下同）430萬元之對價出賣予訴外人蔡家富，並將所得對
      價侵吞，損害上訴人權利，被上訴人涉嫌背信罪，業經刑
      事判決判處有期徒刑4月確定在案。
（二）訴外人蔡家富係善意信賴系爭房地之不動產登記而受讓系
      爭房地所有權，受土地法第43條之保護，已無法回復原狀
      ，是被上訴人應以金錢賠償上訴人所受之損害，爰依侵權
      行為法則請求如下之損害：
  １、上訴人因被上訴人之侵權行為所致之損害，即為被盜賣之
      系爭房地價值，自應審酌上訴人實際就系爭房地所支出之
      金額為斷。上訴人已支出房屋工程款230萬元及貸款40萬
      元，合計270萬元，並有工程款之收據及繳納貸款之銀行
      存摺為憑。
  ２、上訴人原期待有自己之不動產，出資半數且已入住系爭
      房地，現遭被上訴人盜賣予第三人，致上訴人在外租賃房
      屋，須另外支付租金，損害賠償之範圍包括現存財產因責
      任原因事實之發生，以致減少之積極損害部分，被上訴人
      自應賠償上訴人自92年6月1日起至96年10月31日止，租賃
      雅房乙間，租金每月6,000元，共計318,000元之損害。又
      上訴人受有不能使用系爭房屋之損失，係基於被上訴人未
      交付買賣標的物之事實所生，而其免給付貸款利息縱受有
      利益，亦非係基於被上訴人未交付買賣標的物之同一事實
      所致，不符損益相抵之要件。
（三）系爭房地係分別於87年1月5日及87年2月4日登記於被上訴
      人名下，迄至92年5月27日被上訴人將系爭房地盜賣予訴
      外人蔡家富時止，上訴人所繳納之房屋稅暨地價稅總計
      26,340元。兩造既以約定應有部分各2分之1之比例，系爭
      房地所應繳納之房屋稅及地價稅自應由兩造各自負擔半數
      ，故被上訴人受有前開繳納稅捐半數即13,170元之利益顯
      然無法律上原因，上訴人自得依民法第179條之規定，請
      求被上訴人返還之。
（四）爰請求被上訴人應給付上訴人3,031,170元及自起訴狀繕
      本送達之翌日起至清償日止，按年息5%計算之利息。
  （原審判決被上訴人應給付上訴人215萬元及自起訴狀繕本送
    達翌日起加計法定遲延利息，而駁回上訴人其餘之訴。上訴
    人就其敗訴部分提起上訴，被上訴人就其敗訴部分提起附帶
    上訴。）
    並於本院聲明：
    (一)上訴聲明：
      1.原判決不利上訴人部分廢棄。
      2.上開廢棄部分，被上訴人應再給付上訴人881,170元及
        自起訴狀繕本送達翌日起至清償日止，按年息5%計算之
        利息。
    (二)答辯聲明：駁回附帶上訴。
二、被上訴人即附帶上訴人則抗辯如下：
（一）被上訴人於85年8月間向益竹建設股份有限公司（下稱益
      竹建設公司）購買系爭房地，除已付自備款150萬元外，
      另向台北國際商業銀行股份有限公司（下稱台北商銀）貸
      款350萬元，並設定本金最高限額抵押權420萬元在案。嗣
      於87年3月3日起依約繳納銀行本金及利息，繳至92年6 月
      20日止，共繳納利息716,975元，本金1,968,947元。被上
      訴人購買系爭房地已支出價款4,185,922元。上訴人主張
      系爭房地各出資1/2，顯非實在。
（二）縱上訴人有支出部分金額，亦僅有35萬元，此可由上訴人
      指稱「渠有轉帳或存入金額係由上訴人或上訴人交由父親
      王國蓮存入（日期為88年4月27日、88年9月14日、89年2
      月29日、89年6月7日、89年11月3日、90年5月24日、90年
      12月24日等日），不僅與被上訴人所出金額相差甚鉅，且
      上訴人從未有提示出每次轉讓50,000元之帳戶資料或帳戶
      提領50,000元之資料可證其確實有出資合購系爭房屋。再
      依內政部警政署94年5月5日函附之上訴人入出國紀錄，足
      證上訴人自89年間起即時常出境，每次出境時間有3至6個
      月。上訴人稱其與被上訴人輪流將系爭房地貸款利息存入
      銀行帳戶內，顯非實在。兩造無所謂信託關係存在，被上
      訴人亦無侵權行為。
（三）原審經兩造合意由宏大不動產估價師聯合事務所針對系爭
      房地出賣時點（即92年5月27日）做估價，系爭房地估價
      結果市價僅有3,430,437元，故上訴人實際所受損害僅有
      3,430,437元之一半即1,715,219元，上訴人請求270萬元
      損害賠償之主張，毫無依據。另上訴人主張被上訴人以
      430萬元之金額出賣系爭房地顯然低於85年購入系爭房地
      時之價值，惟不動產之市場價值會受市場供需、使用年份
      及週遭環境因素所影響，上訴人所受損害自應以權利遭受
      侵害之時點為基準來計算被害物當時之價值，故上訴人之
      主張顯無理由。
（四）被上訴人出售系爭房地契約內容係約定直接由第三人蔡家
      福向銀行支付剩餘貸款而使上訴人所負擔之債務同時歸於
      消滅，故上訴人因此所獲每月7,451元債務免除之利益與
      因另行租屋訂立租賃契約而支出每月租金6,000元之損害
      ，皆與被上訴人之侵權行為具有相當因果關係，其損害與
      利益發生之原因事實同一。又上訴人所受損害僅有1,715,
      219元，而被上訴人將系爭房地以430萬元出賣後，上訴人
      主張應有權利2分之1即應分配到215萬元，則上訴人亦因
      此獲有434,781元之房地出售利益，此亦為被上訴人之侵
      權行為所生利益，自應有損益相抵規定之適用。再者上訴
      人因此仍保有首次購屋優惠貸款之利益，亦應有損益相抵
      規定之適用。
（五）被上訴人否認上訴人就系爭房地擁有2分之1權利，縱上訴
      人持有系爭房地全部之房屋稅暨地價稅憑證，惟其並未提
      出有代被上訴人繳納房屋稅暨地價稅之證據以實其說，故
      其請求返還不當得利，顯無理由。
    並於本院聲明：
    (一)附帶上訴聲明：
      1.原判決不利附帶上訴人部分廢棄。
      2.廢棄部分，駁回附帶被上訴人在第一審之訴及假執行之
        聲請。
    (二)答辯聲明：駁回上訴。
三、兩造不爭執之事實：
    被上訴人乙○○於85年8月間，分別與出賣人郭進源、益竹
    建設公司訂立土地預定買賣契約書、房屋預定買賣契約書，
    購買坐落於台北縣土城市○○○段大安寮小段163-8、163-9
    、164-3、164-7號即重測後土城市○○段196地號土地及其
    上建物即門牌號碼為台北縣土城市○○街80之5號10樓房屋
    及編號6之車位（即系爭房地），自備款為150萬元，其餘價
    款則向台北商銀辦理貸款，已繳納本金1,968,947元及利息
    716,975元。嗣被上訴人於92年5月27日以總價430萬元，將
    系爭房地出售於第三人蔡家福。
四、兩造之爭點及論斷：
    上訴人主張系爭房地係其與被上訴人共同出資合購，信託登
    記在被上訴人名下，被上訴人竟未經上訴人同意擅自出售系
    爭房地，自應負侵權行為損害賠償責任，並返還上訴人代繳
    地價稅及房屋稅之不當利得等語。為被上訴人所否認，並以
    前揭情詞置辯。是本件兩造爭點為：(一)被上訴人是否有背
    信之侵權行為？(二)上訴人依侵權行為法則，請求被上訴人
    賠償上訴人已支付之房屋工程款230萬元、貸款40萬元，及
    因無法居住於系爭房屋而支出之租金318,000元，是否有理
    由？(三)上訴人依不當得利之規定，請求被上訴人返還87年
    至92年間之地價稅與房屋稅13,170元，是否有理由？茲分別
    論述如下：
  (一)關於被上訴人是否有背信之侵權行為之爭點：
    １、按刑事訴訟判決所認定之事實，固非當然有拘束民事訴
        訟判決之效力，但民事法院調查刑事訴訟原有之證據，
        而斟酌其結果以判斷事實之真偽，並於判決內記明其得
        心證之理由，即非法所不許（參照最高法院67年台上字
        第2674號及49年台上字第929號判例）。兩造於本件援
        用原法院93年度易字第1186號及本院95年度上易字第14
        49號背信刑事訴訟（下稱刑事訴訟）之相關卷證資料，
        依上開說明，本院自得調查並斟酌該刑事訴訟原有之證
        據以為本件之判斷，先予敘明。
    ２、上訴人就其主張與被上訴人共同出資購買系爭房地乙節
        ，業據提出台北國際商業銀行0000000000000號帳戶（
        下稱台北商銀系爭帳戶）存摺為證，並援引證人王國蓮
        、許書東、王尚蔚於刑事訴訟之下列證詞以資證明，茲
        審究如下：
        (1)證人即兩造父親王國蓮於刑事訴訟審理時證稱：「在
          被告（即被上訴人）、告訴人（即上訴人）兄弟當兵
          之前，他們賺的錢都拿回來給我，讓我去繳貸款。」
          、「他們以前拿錢回來給我，我都有幫他們跟會，等
          到要用錢的時候，我再出面幫他們標下來。」、「因
          為他們有時候要做工，就會拜託我幫他們去銀行繳，
          有時候這個月是他繳，下個月是另外一個人繳」、「
         （你有幫被告、告訴人保管存摺？）以前都是拿回來
          我幫他們處理的，跟會也是跟到最後把錢拿回來。」
          、「（告訴人去大陸的時候，他有支付貸款嗎？）有
          時候他會先把錢寄在我這裡，另外之前有標會，標到
          的會款還有剩下的，我也會拿來幫告訴人支付貸款。
          」、「確實是兄弟二人說好一起去購買出資的。」等
          語明確（見原法院刑事卷頁221、222、223、228）。
        (2)證人即兩造之弟王尚蔚則證稱：「乙○○、甲○○就
          一起買房子…支付的情形就是一個人先拿一筆錢存在
          銀行讓銀行扣，扣到快要沒有了，另外一個人再拿一
          定的款項去存款再讓銀行扣，在存摺上都有登記是誰
          出的錢。」、「（那時候存摺何人在保管？）都放在
          我爸爸那邊。」、「（告訴人去大陸的時候，有無繳
          ？）有時候先跟我調錢。」、「（有無還你？）有。
          」、「我爸爸都是繳納現金。」等語在卷（見原法院
          刑事卷頁237、238 、242）。
        (3)證人即被上訴人同學許書東另證述：「因為乙○○地
          址要變更，我有去他們家拜訪，乙○○當場有跟我說
          這房子是他與他弟弟一起出錢買的。」等語在卷（見
          原法院刑事卷頁229）。
        觀之證人王國蓮、王尚蔚、許書東分別所為有關購入系
        爭房地之上開證述內容，互核相符。而證人王國蓮係被
        上訴人之父親，證人王尚蔚係被上訴人之弟弟，證人許
        書東則為被上訴人之同學，其等與被上訴人均無任何怨
        隙，且均經合法具結在案，核無甘冒偽證罪責以偏袒上
        訴人之理，是其等證詞應堪採信。參以台灣中小企業銀
        行五股分行、板橋後埔郵局、土城市農會廣福分部所提
        供之被上訴人存款帳戶資料，並無相對應之提領款項之
        紀錄（見原法院刑事卷頁40、43、46-49）。另依勞工
        保險局94年9月9日保承資字第09410497340號函檢附之
        上訴人勞工保險被保險人投保資料表所示（見刑事第一
        審卷第105至107頁），上訴人自83年間起即持續維持工
        作狀態，非無資力與被上訴人合資購買系爭房地。綜此
        以觀，堪認上訴人確共同出資購買系爭房地，不因其往
        來大陸地區而中斷，且台北商銀系爭帳戶存摺係由王國
        蓮保管，兩造各自交付現金或以民間合會得標款委由王
        國蓮處理或存入台北商銀系爭帳戶中，由銀行逕自上開
        存摺內抵扣貸款本息，而無直接匯款或提款之憑證。被
        上訴人抗辯：系爭房地是其獨資所購買云云，尚不足採
        。
    ３、而證人王國蓮於刑事訴訟審理時另證稱：「（當初兄弟
        買房子的目的為何？）就是兄弟二人想要一起住。」、
        「有說好如果要賣房子要乙○○、甲○○同時答應才可
        以，但是結果事情變到現在不圓滿。」等語在卷（見原
        法院刑事卷頁227）。而證人王尚蔚亦證稱：「（為何
        要登記在乙○○的名下？）是考慮到首次購屋優惠貸款
        的問題，如果同時登記在二個人的名字下，都會喪失優
        惠貸款。」等語在卷（見原法院刑事卷頁237）。是上
        訴人主張系爭房地係兩造共同合資購買後信託登記為被
        上訴人名義所有，並約定須經兩造同意始得出售等情，
        堪以採信。又上訴人主張被上訴人出售系爭房地並未經
        上訴人同意乙節，核與證人王尚蔚證述：兩造有討論過
        要出售系爭房地之事，但上訴人不答應等語（見原法院
        刑事卷頁242）相符。況被上訴人於刑事偵查中已陳明
        ：「我受傷缺錢，沒錢繳納貸款，賣430萬，還銀行貸
        款還剩下2百多萬，作我們生活費用。」等語在卷（見
        台灣板橋地方法院檢察署93年度偵緝字第598號偵查卷
        頁99）；而證人許書東亦證稱：被上訴人有遲繳保費等
        情形（原法院刑事卷頁230）。參以系爭房地於85年8月
        間購入時總價為500萬元（含土地270萬元及房屋230 萬
        元），此有預定土地及房屋買賣合約書各1份可憑（見
        外放證物），則被上訴人以430萬元出售系爭房地較之
        當時購入價格為低，由此堪認，被上訴人係因經濟困難
        而為自己不法利益始出售系爭房地。
    ４、按就信託行為之外部關係而言，被上訴人為系爭房地受
        託財產之所有權人，尚無所謂持有他人所有物之關係存
        在，從而亦無易持有為不法所有之侵占行為可言。然就
        信託行為之內部關係言，受託人與信託人間仍應受信託
        契約之拘束，受託人當然不得違反信託契約，如受託人
        有將信託物據為己有或處分信託物等違反信託契約之行
        為時，即屬違背基於信託契約為信託人處理事務之義務
        ，同時構成侵權行為。而兩造合資購買系爭房地，自備
        款150萬元係由兩造之前交回家中之款項支出，其餘房
        地價款則由被上訴人出名向台北商銀貸款，貸款本息則
        由兩造輪流繳納，為避免上訴人喪失首次購屋之優惠，
        約定由被上訴人出名購買並登記其名下，被上訴人未經
        上訴人同意，擅將系爭房地出售移轉登記與他人，業經
        本院刑事庭認定被上訴人成立刑法背信罪，並判處有期
        徒刑4月確定，此有原法院93年度易字第1186號、本院
        95年度上易字第1449號刑事判決可按。是上訴人主張被
        上訴人是否有背信之侵權行為，即非無據。
  (二)關於上訴人請求被上訴人賠償其所受損害之爭點：
      按負損害賠償責任者，除法律另有規定或契約另有訂定外
      ，應回復他方損害發生前之原狀，為民法第213條第1項所
      明定。該項情形，債權人得請求支付回復原狀所必要之費
      用，以代回復原狀，同條第3項亦有明文。又損害賠償，
      除法律另有規定或契約另有訂定外，不僅須填補債權人所
      受損害（即積極損害），並須填補債權人所失利益（即消
      極損害），民法第216條規定甚明（最高法院52年台上字
      第2139號判例意旨參照）。茲就上訴人請求被上訴人賠償
      之損害，審酌如下：
    １、系爭房地於85年8月間購入時總價為500萬元（包括自備
        款150萬元、銀行貸款350萬元），其中土地價款為270
        萬元（即自備款81萬元、銀行貸款189萬元）、房屋價
        款為230萬元（即自備款69萬元、銀行貸款161萬元），
        此有預定土地及房屋買賣合約書內之分期付款明細表可
        憑（見外放證物）。依此觀之，系爭房屋價款230萬元
        中，自備款僅69萬元，其餘161萬元為銀行貸款，而銀
        行貸款迄被上訴人出售系爭房地予蔡家福時，始由買主
        蔡家福代墊而全部清償，則上訴人僅以其持有益竹建設
        公司所出具收取屋款之發票，即主張其已支出購買系爭
        房屋之工程款230萬元云云，顯與事實不符而難以採信
        。
    ２、台北商銀系爭帳戶存摺係由王國蓮保管，兩造各自交付
        現金或以民間合會得標款委由王國蓮處理、存入台北商
        銀系爭帳戶中，再由銀行逕自上開存摺內，抵扣貸款本
        息，已如上述，並有系爭帳戶存摺及單筆放款繳息狀況
        查詢單附卷可稽（見原審卷頁133-141）。而證人王國
        蓮、王尚蔚於刑事訴訟審理時分別證述：上開存摺內，
        由王國蓮或王尚蔚於存摺內註記「妙」者，為上訴人所
        提出之現金（上訴人原名為王玄妙），有註記「文」者
        ，為被上訴人所提出之現金等語（見原法院刑事卷頁22
        3、237）；核與台北商銀系爭帳戶存摺之記錄，於88年
        4月27日存入現金5萬元、88年9月14日存入現金10 萬元
        、89年2月29日存入現金5萬元、89年6月7日存入現金5
        萬元、89年11月3日存入現金5萬元、90年5月24日存入
        現金5萬元、90年12月24日存入現金5萬元，該欄位確實
        均有註記「妙」字等情相符，亦堪採信。準此，上訴人
        主張其已支出40萬元貸款本息部分，核為可信。
    ３、又台北商銀單筆放款繳息狀況查詢單，僅足證明系爭房
        地之貸款繳息情形，尚難據以證明繳款之人。被上訴人
        據此抗辯其就系爭房地貸款已支出利息716,975元、本
        金1,968,947元，共計2,685,922元，即乏確據，且與前
        述證人王國蓮、王尚蔚所證：台北商銀系爭帳戶存摺係
        由王國蓮保管，並由兩造各自存款入上開戶頭以支付系
        爭房屋之貸款本息等情未符，而難以採信。
    ４、況系爭房地係兩造共同出資購買，為避免上訴人喪失首
        次購屋之優惠，約定以被上訴人名義訂約並登記其名下
        ，其中自備款（含訂金、簽約金、開工款、各期付款）
        150萬元部分，係兩造父親王國蓮以其2人先前交回家中
        款項代為繳交，其餘價金則由被上訴人向台北商銀貸款
        350萬元支付後，再由兩造輪流存入現金至台北商銀系
        爭帳戶內，以償還該貸款本息，已如上述。又購買系爭
        房地之目的係兩造兄弟2人想要一起住，亦據證人王國
        蓮於刑事訴訟審理證述明確（見原法院刑事卷頁227 ）
        。由系爭房地之購買目的及兩造出資情形觀之，堪認上
        訴人主張兩造約定就系爭房地實際應有部分各2分之1等
        語，衡情堪以採信。準此，上訴人於系爭房地出售時，
        就所得價金自得享有2分之1之權利，而被上訴人未經上
        訴人同意擅自以430萬元出售系爭房地並受領全部價款
        ，上訴人所受損害即為實際售價430萬元一半之權利，
        並非不動產估價師所評估價之一半，亦非上訴人原先所
        支出之工程款或貸款本息。況上訴人就其主張其已支出
        購買系爭房屋之工程款230萬元云云，難以採信，亦如
        上述，則上訴人主張其因被上訴人之背信行為受有支出
        房屋工程款230萬元及貸款本息40萬元之損害云云，為
        不足採。上訴人依侵權行為法律關係，請求被上訴人賠
        償損害，於房屋賣價之一半即215萬元之範圍內，為有
        理由。逾此部分之請求，即屬無據，不應准許。
    ５、又上訴人居住使用系爭房屋，本屬依兩造之約定而就系
        爭房地應有部分2分之1權利之實際行使，惟於系爭房地
        經出售並登記為他人所有時，上訴人就系爭房地應有部
        分2分之1之權利即轉變而存在於出售所得價金上，故其
        得就售得價金享有2分之1之權利，已如上述。至上訴人
        於系爭房地出售後另行租屋居住所支出之租金，即難謂
        係被上訴人背信出售系爭房地所致之損害。是上訴人請
        求被上訴人賠償因無法居住於系爭房屋而支出自92年6
        月1日至96年10月每月租金6,000元之損害共31,800元部
        分，亦屬無據，不應准許。
  (三)關於上訴人請求被上訴人返還其代繳地價稅及房屋稅之不
      當利得部分：
      上訴人主張代被上訴人繳納地價稅與房屋稅多年，固據提
      出系爭房地87年度至91年度房屋稅、地價稅繳款書影本各
      1份為證。然上開房屋稅、地價稅繳款書僅足證明有繳稅
      之事實，尚不足據以認定係上訴人所繳納。況證人王尚蔚
      於原審證述：「（永安街的房子的地價稅與房屋稅是誰在
      繳？）兄弟都有拿給我父親處理」等語在卷（見原審卷頁
      220）。參以前開證人王國蓮、王尚蔚於刑事訴訟均證述
      ：系爭房屋之貸款係由兩造分別輪流交付現金給王國蓮繳
      納等情。互核以觀，堪認系爭房地之地價稅與房屋稅係由
      兩造輪流繳納，衡情較為可採。此外，上訴人復未舉出其
      他事證足資證明其有代被上訴人繳納房屋稅及地價稅之事
      實，則其依不當得利之法律關係，請求被上訴人返還房屋
      稅及地價稅13,170元，為無理由，不應准許。
五、綜上所述，上訴人依侵權行為之法律關係，請求被上訴人給
    付215萬元及自起訴狀繕本送達翌日即95年9月4日起至清償
    日止，按年息5%之利息，為有理由，應予准許。逾此部分之
    侵權行為損害賠償請求，及依不當得利之法律關係請求被上
    訴人返還房屋稅及地價稅13,170元，均為無理由，應予駁回
    。原審就上開不應准許部分，為上訴人敗訴之判決，及駁回
    其假執行之聲請，理由雖有不同，結論並無二致，仍應予以
    維持。上訴人上訴意旨指摘原判決不當，求予廢棄改判，為
    無理由，應予駁回。原審就上開應准許部分，判命被上訴人
    如數給付，經核並無違誤。被上訴人附帶上訴意旨，指摘原
    判決不當，求予廢棄改判，亦無理由，應駁回其附帶上訴。
六、據上論結，本件上訴及附帶上訴均為無理由，依民事訴訟法
    第449條第1項、第2項、第78條判決如主文。
中    華    民    國    97    年    5     月    28    日
                    民事第十四庭
                        審判長法  官  張  蘭
                              法  官  黃麟倫
                              法  官  鄭純惠
正本係照原本作成。
本件就附帶上訴部分，如不服本判決，應於收受送達後20日內向
本院提出上訴書狀，其未表明上訴理由者，應於提出上訴後20日
內向本院補提理由書狀（均須按他造當事人之人數附繕本）上訴
時應提出委任律師或具有律師資格之人之委任狀；委任有律師資
格者，另應附具律師資格證書及釋明委任人與受任人有民事訴訟
法第466條之1第1項但書或第2項（詳附註）所定關係之釋明文書
影本。
中    華    民    國    97    年    5     月    30    日
                              書記官  劉麗芬
附註：
民事訴訟法第466條之1（第1項、第2項）：
對於第二審判決上訴，上訴人應委任律師為訴訟代理人。但上訴
人或其他法定代理人具有律師資格者，不在此限。
上訴人之配偶、三親等內之血親、二親等內之姻親，或上訴人為
法人、中央或地方機關時，其所屬專任人員具有律師資格並經法
院認為適當者，亦得為第三審訴訟代理人。


司法院資訊處製作；財團法人民間司法改革基金會備份。
